【裁判字號】    95,台上,4575
【裁判日期】    950817
【裁判案由】    強盜
【裁判全文】
最高法院刑事判決            九十五年度台上字第四五七五號
    上  訴  人  甲  ○
                        （另案在台灣台中監獄執行中）
上列上訴人因強盜案件，不服台灣高等法院台中分院中華民國九
十五年六月十五日第二審判決（九十五年度上訴字第六二三號，
起訴案號：台灣彰化地方法院檢察署九十年度偵字第六五五三號
、九十一年度偵字第一九六號），提起上訴，本院判決如下：
    主  文
原判決撤銷，發回台灣高等法院台中分院。
    理  由
本件原判決認定上訴人甲○與王秋澤（已於民國九十年三月七日
死亡）共同基於意圖為自己不法所有之犯意聯絡，於八十九年十
一月二十日凌晨四時許，由上訴人駕駛其與王秋澤共同竊得之車
牌號碼GL-6290 號自用小貨車（竊盜部分業經原法院判處有期徒
刑三年六月確定），搭載王秋澤至彰化縣員林鎮○○里○○○路
四○四號前，推由王秋澤持其所有，客觀上足以對人之生命、身
體、安全構成威脅，具有危險性之六角扳手一支（未扣案，已不
知去向），著手竊取曹寶壬所有停放在該處之吊車，上訴人則在
上開自用小貨車上把風接應。嗣因王秋澤誤觸該吊車之喇叭，為
曹寶壬發現而未得手，王秋澤乃趁隙逃逸無蹤。曹寶壬因發現上
訴人在旁把風，乃上前抓住坐在車內上訴人之衣服，上訴人遂將
車窗搖上，曹寶壬再攀住上訴人所駕駛之上開自用小貨車車門把
手，另一手抓住後視鏡欲予逮捕。上訴人為脫免逮捕，竟啟動上
開自用小貨車，將曹寶壬拖行二十餘公尺，致曹寶壬跌倒於地，
而受有左膝蓋擦傷。曹寶壬之妻弟鍾文山見狀，即駕駛車牌號碼
QR-7101 號自用小客車附載曹寶壬隨後追捕，然仍於追緝至南投
縣草屯鎮○○路與儒林街口時，為上訴人棄車逃逸等情，因認第
一審論處上訴人攜帶兇器竊盜，因脫免逮捕而當場施以強暴未遂
罪刑（累犯）之判決，為無不合，予以維持，駁回上訴人在第二
審之上訴，固非無見。
惟查：（一）上訴人行為後，懲治盜匪條例已於九十一年一月三
十日公布廢止，刑法第三百三十條有關強盜罪之條文亦同時修正
公布。上訴人所犯加重準強盜罪之法定本刑，依修正後之刑法第
三百三十條第一項之規定，為七年以上有期徒刑，較諸懲治盜匪
條例第五條第一項第一款所規定之無期徒刑或七年以上有期徒刑
為輕。上訴人行為時懲治盜匪條例尚未公布廢止，其所犯之罪該
條例及刑法同有處罰之規定，因懲治盜匪條例為刑法之特別法，
依特別法優於普通法之法律適用原則，自無適用修正前普通刑法
之餘地，但於該條例廢止後，自應回歸適用刑法之相關規定。又
懲治盜匪條例之廢止，與刑法強盜罪相關條文之修正，係同時公
布，立法之目的在以修正後之刑法取代該條例，避免修正前之刑
法發生中間法之效力。就上訴人所犯之罪而言，懲治盜匪條例名
曰廢止，因廢止前後均有刑罰規定，自屬刑法第二條第一項之行
為後法律有變更，而非犯罪後之法律已廢止其刑罰。依刑法第二
條第一項之規定，自應就上訴人行為時有效之懲治盜匪條例第五
條第一項第一款與裁判時之修正後之刑法第三百三十條第一項比
較適用。原判決未予比較新舊法之適用，自屬無可維持。（二）
客觀上為法院認定事實及適用法律基礎之證據，雖已調查而其內
容尚未明瞭者，即與未經調查無異，如遽行判決，仍屬應於審判
期日調查之證據未予調查，依刑事訴訟法第三百七十九條第十款
之規定，其判決當然為違背法令。原判決認定上訴人於竊盜犯行
被發現後，為脫免逮捕，竟啟動上開自用小貨車，將曹寶壬拖行
二十餘公尺，致曹寶壬跌倒於地，而受有左膝蓋擦傷（見原判決
第二頁），並因之認上訴人犯加重準強盜罪。但理由中則又引據
曹寶壬於第一審審理時之證詞：「當時有二個人來偷車，其中一
人從伊的吊車上跳下來往東邊跑走，伊去追，但追不到，就回頭
，看到小貨車要倒車逃跑，才上前去抓他；伊到時被告（即上訴
人）的車窗玻璃已經往上搖起來，但還有空隙，伊就將手伸進去
抓他，伊抓到被告的衣服，被告就將車窗玻璃一直往上搖起，伊
怕手被夾到，就趕快伸出來，再一手抓住車門把手，另一手抓住
照後鏡，並跟著他的車跑了二、三十公尺，之後跌倒於地，致左
膝蓋擦傷」及證人鍾文山於第一審審理時證稱：「當時伊住二樓
，曹寶壬住三樓，曹寶壬跑下樓，伊聽到開鐵門及喊叫『你們在
幹什麼』的聲音，就跟著下樓，看到有一個人從吊車的右邊跑，
另一個人開車，曹寶壬與要開車的人糾纏在一起，曹寶壬跑了約
二、三十公尺後，伊看到曹寶壬跌倒」各等語（見原判決第二、
三頁），而為不利於上訴人之證據。惟依曹寶壬所陳，「其係一
手抓住車門把手，另一手抓住照後鏡，並跟著上訴人駕駛之小貨
車跑了二、三十公尺，之後跌倒於地」，而鍾文山就檢察官詰問
並質以所謂「糾纏」是何所指時，又補充稱：「我看到曹寶壬跟
著小貨車跑」等語（見第一審卷第七八頁），倘鍾文山之供述不
虛，則本件曹寶壬之跌倒受傷，究竟係上訴人所駕上開小貨車拖
行所致，抑或係曹寶壬追逐小貨車時不慎跌倒所致，事實仍屬不
明。本件上訴人於原審以聲請傳喚曹寶壬，為其並未駕車拖行曹
寶壬之證明方法（見原審卷第二九頁、四八頁反面），該項聲請
調查之證據與待證事實自有重要關係，原審未傳訊曹寶壬詳加調
查釐清，即逕為上訴人不利之認定，自屬理由不備及調查職責未
盡之違法。以上或為上訴人上訴意旨所指摘，或為本院得依職權
調查之事項，應認原判決有撤銷發回更審之原因。至原判決不另
為無罪部分（見原判決理由三），基於審判不可分之原則，應併
發回，合予指明。
據上論結，應依刑事訴訟法第三百九十七條、第四百零一條，判
決如主文。
中    華    民    國  九十五  年    八    月   十七   日
                      最高法院刑事第五庭
                          審判長法官  莊  登  照
                                法官  洪  明  輝
                                法官  黃  一  鑫
                                法官  林  秀  夫
                                法官  徐  昌  錦
      本件正本證明與原本無異
                                      書  記  官
中    華    民    國  九十五  年    八    月  二十五  日
                                                      j


司法院資訊處製作；財團法人民間司法改革基金會備份。
